臺灣高等法院高雄分院刑事判決　　　　　　　　　　九十一年度上訴字第一七二號
　　上　訴　人
　　即　被　告　甲○○
　　選任辯護人　紀錦隆　律師
　　　　　　　　施介元
　　　　　　　　江順雄
右上訴人因業務過失致死案件，不服臺灣高雄地方法院九十年度訴字第二三四九號中
華民國九十年十二月四日第一審判決（起訴案號：臺灣高雄地方法院檢察署九十年度
調偵字第四○三號），提起上訴，本院判決如左：
      主  文
原判決撤銷。
甲○○從事業務之人，因業務之過失致人於死，處有期徒刑肆月，如易科罰金以參佰
元折算壹日。
      事  實
一、甲○○前於民國八十七年六月二十一日因業務過失致死案件，經台灣高雄地方法
    院以八十七年度訴字第一○八四號刑事判決判處有期徒刑六月，緩刑二年確定（
    現已緩刑期滿），其係長洲企業行負責人，為從事業務之人，於八十八年間，該
    企業行承包臺灣省自來水股份有限公司第七區管理處高雄縣路竹所（下稱自來水
    公司）管線修漏單價之工程，於同年（八十八年）十一月十九日十七時許，修理
    高雄縣田寮鄉縣十一公里七四二公尺起至十一公里七四九公尺止（即
    崇德橋前）之自來水管線維護工程，為進行上開工程，而在上開路段挖掘道路，
    本應注意應依施工狀況審慎規劃各種安全防護措施，道路因施工、養護或其他情
    況致交通受阻，應視需要設置各種警告標誌或拒馬、交通錐等施工警告標誌，夜
    間並應安裝反光或符合規定之施工警告燈號，且其夜間警告燈號應設置於施工路
    段前一定距離之處所，使往來車輛駕駛者有充分反應距離，以避免駕駛人見狀煞
    避不及而肇事。甲○○既係長洲企業行之負責人，對此規定理應知悉甚詳，且依
    其知識、能力並無不能注意之情事，詎疏未注意及此，未於該施工路段前一定距
    離裝設反光或夜間施工警示燈等防護措施，而僅於該施工路段處置放四個交通錐
    ，嗣於同日十九時許，適有疏未注意車前狀況亦未減速慢行，由花金松所騎乘車
    牌號碼ＯＤＵ－五二一號重型機車，沿高雄縣阿蓮鄉往田寮鄉崇德方向行駛，途
    經崇德橋前約十三公尺處，因突見前方放置有交通錐致往田寮鄉崇德方向部份車
    道封閉，乃立即駛入對向車道，致與適時由胡量鈞（另經臺灣高雄地方法院檢察
    署檢察官為不起訴處分確定）所駕駛、由田寮崇德往阿蓮鄉方向、車牌號碼Ｐ五
    －○七四三號之自小貨車迎面相撞，花金松因而人車倒地，致受有顱內出血、頭
    部外傷之傷害，於送醫途中不治死亡。
二、案經臺灣高雄地方法院檢察署檢察官自動檢舉偵查起訴。
      理  由
一、訊之上訴人甲○○就其係為長洲企業行之負責人，並於八十八年十一月十九日於
    高雄縣田寮鄉○○○號○道十一公里七四二公尺起至十一公里七四九公尺止從事
    自來水管線維護工程之施工，並於該施工地點置放四個交通錐，及被害人花金松
    確於同日十九時許行經該施工地點，侵入來車道而與對向案外人胡量鈞所駕駛前
    開自小貨車發生撞擊，致被害人傷重不治死亡事實固均不諱言，惟矢口否認有何
    業務過失致死犯行，辯稱：係於阿蓮往田寮方向之車道置放四個交通錐，我知僅
    設置交通錐未符規定，惟因該地點已施工完畢，路面已鋪好、回填尚未驗收，我
    置放交通錐之目的係為讓往來車輛避開上開地點，我無過失，且我已向自來水公
    司賠償一百萬零八百元，並已賠償死者家屬云云；辯護人則以：依卷附現場圖顯
    示機車與貨車撞車位置應在施工區域前方十五公尺左右，以一般機車大燈之照射
    距離，且被害人之行車方向係下坡路段，照射距離當更遠，亦即以案發當時為夜
    間，而圓錐筒又具有反光作用，被害人之機車大燈一照，應會發現前方路中央放
    置四個圓錐筒，左、右方均尚有三公尺之空間可供車再通行而自應減速並向右閃
    避，如此即不會發生本件事故，亦被害人若發現前有施工，即應向右行駛，然其
    卻向左行駛而侵入來車道，被害人違反道路交通安全規則第九十七條第二項之規
    定，本件事故應係被害人本身之過失行為所造成，與上訴人之施工無關，再依證
    人張文瑞、李欽忠於原審九十年十一月一日審判期日證稱之內容，更可證明上訴
    人之施工情形在右方仍留存足夠供機車通行之空間，且被害人根本不能看見四個
    圓錐之存在，則以上訴人放置之四個圓錐係導致被害人閃避不及而侵入對向車道
    而歸責於上訴人並不合理，況依肇事現場之機車及案外人胡量鈞貨車之毀損情形
    嚴重，被害人機車車速過快，且依卷附自來水公司所定之「道路臨時安全設施施
    工細則」第四點規定，臨時性或局部性之封閉，且非重要路段，得以油桶成圓錐
    物代替馬凳，本件路面已修補完成，路面並無坑洞，且施工區域二邊均可通行，
    圓錐筒純係為防止路面被大型車壓壞，屬臨時性、局部性之封閉，放置反光圓錐
    筒已符合工程合約之規定，至於道路交通標誌標線設置規則第一百四十五條規定
    ，係規範道路因施工、養護或其他情況致交通受阻，與本件情形並非相當，且因
    本件道路已施工完畢，並無坑洞，已無交通受阻情形則是否適用上開規定，不無
    疑義云云。惟查：
（一）本案交通事故之肇事現場係屬夜間無照明設施，視距不良之道路，而肇事現場
      距上訴人甲○○施工之工程地點即高雄縣田寮鄉縣十一公里七四二
      公尺起至十一公里七四九公尺，兩者間相距未達十公尺，而上訴人甲○○僅於
      該施工地點設置四個反光交通錐，除此，並未於施工地點前一定距離，設置反
      光或夜間警示燈，顯示於該施工路段前，未留有讓駕駛人預先反應採取安全措
      施之足夠距離等事實，有使用公路用地挖掘道路修建地下管線工程申請書一份
      、道路交通事故調查報告表一份及本案交通事故發生時現場照片六幀附卷為證
      （參臺灣高雄地方法院檢察署八十八年度相字第一八九八號相驗卷第五頁、第
      九頁至第十頁）。
（二）按挖掘道路，應事先申請主管機關許可並知會當地警察機關；工程進行中，並
      應樹立警告標誌，夜間並安裝警告燈，工程完竣後，應立即撤除並將障礙物清
      除。又按道路因施工、養護或其他情況致交通受阻，應視需要設置各種標誌或
      拒馬、交通錐等，夜間應有反光或施工警告燈號，必要時並應使用號誌或派旗
      手管制交通；而前項各種交通管制設施，施工單位應於施工前，依施工狀況審
      慎規劃，俟裝設完成後，始得動工。施工警告燈號，係用以警告車輛駕駛人前
      方道路施工，應減速慢行，設於夜間施工路段附近；而燈號分閃光燈號及定光
      燈號兩種，顏色為黃色或紅色，安裝於拒馬或獨立活動支架上高度以一二○公
      分為度，並用於施工地段起迄點及特別危險處所，分為道路交通安全規則第一
      百四十三條、道路交通標誌標線號誌設置規則第一百四十五條、第一百四十四
      條所明文，並附有交通管制設施佈設圖。上訴人甲○○係長洲企業行之負責人
      ，對上開規定應知悉甚稔，自難諉為不知，且依其知識、能力，並無不能注意
      之情事，詎疏未注意，未依上開規定在足夠反應之安全距離外設置明顯足以辨
      識之活動型拒馬及貼有反光標示之交通錐，亦未在施工路段前一定距離處所裝
      置夜間警示燈號，其雖設有反光交通錐作為阻隔施工工地與道路之用，惟仍未
      合前開規定，其過失情節酌然甚明。至於上訴人甲○○雖辯以已施工完畢，路
      面已鋪好、回填惟尚未驗收云云，縱認屬實，依前開規定，上訴人甲○○自應
      立即撤除並將障礙物清除，斷無再置放反光交通錐於該施工地點之理，益見上
      訴人甲○○此部分辯解，尚無可取。另辯護人雖執以上訴人甲○○設置圓錐筒
      已符合其與自來水公司所定契約規定，並認檢察官所舉前開道路交通標誌標線
      設置規則第一百四十五條規定，與本件情形並非相當云云。惟依卷附上訴人甲
      ○○與自來水公司所訂立之工程契約所附道路臨時安全設施施工細則第四點固
      規定「臨時性或局部性之封閉，且非常重要路段，得以油桶或圓錐物代替馬凳
      ，如附圖四、附圖五」，然同細則第二點亦已明確規定「施工路段必須安裝各
      項安全設施，並依照交通部發布道路交通標誌標線設置規則第一百三十九條至
      第一百四十五條之規定妥為佈署」，故依前開細則規定，可認該契約已明定甲
      ○○於施工路段須安裝各項安全措施，且須遵循交通部所發佈前開規則予以佈
      署，僅於臨時性或局部性之封閉，且非常重要路段得以油筒或圓錐代替馬凳，
      絕非謂上訴人甲○○僅須以油筒或圓錐代替馬凳，而捨道路交通標誌標線設置
      規則不用。又查本案施工地點縱認已施工完畢，惟如前已述，上訴人甲○○自
      應立即撤除所設置之交通錐，其捨此不為，反將交通錐置該處，雖上訴人甲○
      ○所稱其目的係為讓往來車輛避開上開地點云云，上訴人甲○○前開所為顯已
      符合該規定中「其他情況致交通受阻」，仍應有前開道路交通標誌標線設置規
      則第一百四十五條之適用，是辯護人前開辯解，顯無可取。
（三）上訴人甲○○違反前開規定，僅於該施工地點設置四個反光交通錐，夜間無照
      明設施，屬視距不良之道路，駕駛者行經該處，無法看到被告所設置之交通錐
      ，且該路段為雙向二線道，車道寬度僅四公尺，因施工導致路面減縮，雖可供
      機車通行，然自小客車則須佔用來車道方可通行等情，已據證人張文瑞於原審
      審理時證述明確，八年度相字第一八九八號相驗卷第五頁、第九頁至第十頁）
      。再查施工路段為雙向二線道，車道寬度僅四公尺，該施工路段因工程施工影
      響路寬一情，亦據目擊證人張文瑞於原審審理時證述明確（見原審九十年十月
      一日審判筆錄）。雖證人即前往處理本件交通事故之警員李文欽到庭陳述依當
      時路況被害人所騎乘之機車仍可通過該施工地段，無須駛入對向車道等語（見
      原審九十年十一月一日審判筆錄）。惟依前開證人所證述，足認該路段已因施
      工顯然導致交通受阻，雖被害人騎乘機車途經該處，本無須駛入對向車道即可
      順利通過，然僅係被害人疏未注意車前狀況及未減速慢行，惟被害人駛入對向
      車道之因，確係因上訴人未依前開規定在足夠反應之安全距離外設置明顯足以
      辨識之活動型拒馬及貼有反光標示之交通錐，亦未在施工路段前一定距離處所
      裝置夜間警示燈號，致被害人駛經該處時未及反應，於緊急情狀下，貿然駛入
      對向車道，故上訴人甲○○就本件交通事故之發生，顯有過失甚明，辯護人僅
      以本件事故應係被害人本身之過失行為所造成，與甲○○施工無關云云，顯無
      可採。
（四）本件交通事故經送請台灣省車輛行車事故覆議鑑定委員會鑑定結果，亦認本案
      被害人夜晚駕駛重機車，行經施工路段使用對向車道，未減速慢行且未注意車
      前狀況為肇事主因，惟施工單位（即被告）於肇事施工地區僅設反光錐四隻，
      未確實依道路交通標誌標線號誌設置規則第一百四十五條規定辦理，影響夜間
      行車安全，亦有疏失，有台灣省車輛行車事故覆議鑑定委員會府覆議字第八九
      ○一五三號覆議意見書、台灣省車輛行車事故覆議鑑定委員會九十年八月七日
      府覆議字第八九○一五三號各一份函在卷可憑（參臺灣高雄地方法院檢察署八
      十八年度相字第一八九八號相驗卷第四十三頁、九十年度調偵字第四○三號偵
      查卷第十五頁），益證上訴人甲○○就本件交通事故之發生確有過失。
（五）被害人確因本件交通事故導致顱內出血、頭部外傷導致傷重不治死亡一節，業
      經臺灣高雄地方法院檢察署檢察官偕同法醫師相驗屬實，製有勘驗筆錄、驗斷
      書及相驗屍體證明書在卷足參（參臺灣高雄地方法院檢察署八十八年度相字第
      一八九八號相驗卷第十二頁至第十三頁、第十六頁至第二十頁）。
    綜上所述，本件上訴人甲○○既係車禍事故現埸施工路段負責人，自應注意人車
    往來通行之安全，而為一定防護措施或警告之標示，又無何不能注意之情事，竟
    疏未為之，以致肇事致被害人死亡，顯有過失，且其過失與被害人之死亡，具有
    相當因果關係，事證明確，其有業務過失致死犯行已堪認定。
二、上訴人甲○○均係從事業務之人，因業務上之過失致人於死，核其所為，係犯刑
    法第二百七十六條第二項之業務過失致人於死罪。
三、原審予以論科，固非無見，惟查本件上訴人甲○○嗣後已向自來水公司賠償一百
    萬零八百元，並已賠償死者家屬（死者家屬另已向自來水公司獲得國家賠償），
    原審未及審酌，尚有未洽（原審是以未賠償為審酌），上訴人甲○○上訴否認過
    失，雖無理由，惟原判決既有可議，自應予撤銷改判，審酌上訴人甲○○係肇事
    路段施工之負責人，係從事業務之人，因未注意設置適當之防護措施而肇事，其
    嗣後已與被害人家屬達成民事和解（被害人家屬另已由自來水公司獲得賠償並獲
    得機車強制責任險賠償），並已對自來水公司賠償，有協議書及自來水公司收款
    收據可稽，又其曾於八十七年間即因與本案類似之過失導致案外人鄭金炫死亡，
    經原審於八十七年五月十二日以八十七年度訴字第一○八四號刑事判決判處有期
    徒刑六月，緩刑二年確定，有該刑事判決一份附審卷可憑，其現已緩刑期滿，另
    審酌被害人駕車行經施工路段未減速慢行，且又疏未注意車前狀況侵入來車道，
    就本件交通事故之發生與有過失等一切情狀，爰量處有期徒刑四月，並諭知如易
    科罰金以三百元折算一日。
據上論結，應依刑事訴訟法第三百六十九條第一項前段、第三百六十四條、第二百九
十九條第一項前段，刑法第二百七十六條第二項、第四十一條第一項，罰金罰鍰提高
標準條例第一條前段、第二條，判決如主文。
本案經檢察官陳國全到庭執行職務。
中    華    民    國     九十一     年       二       月      二十七    日
                              臺灣高等法院高雄分院刑事第八庭
                                  審判長法官  郭雅美
                                        法官  洪兆隆
                                        法官  張盛喜
右正本證明與原本無異。
如不服本判決應於收受本判決後十日內向本院提出上訴書狀，其未述上訴理由者，
並得於提起上訴後十日內向本院補提理由書狀（均須按他造當事人之人數附繕本)「
切勿逕送上級法院」。
                                      書記官  魏文常
中    華    民    國     九十一     年       三       月        一      日
附錄本判決論罪之法條：
刑法第二百七十六條第二項
從事業務之人，因業務上之過失犯前項之罪者，處五年以下有期徒刑或拘役，得併科
三千元以下罰金。
                                                                        Ｑ
